【裁判字號】    96,訴,601
【裁判日期】    970325
【裁判案由】    貪污等
【裁判全文】
臺灣屏東地方法院刑事判決               96年度訴字第601號
公  訴  人  臺灣屏東地方法院檢察署檢察官
被      告  甲○○
            壬○○
            乙○○
共      同
選任辯護人  鄭國安律師
            蘇佰陞律師
上列被告因貪污等案件，經檢察官提起公訴（95年度偵字第3036
號），本院判決如下：
    主  文
乙○○連續公務員明知為不實之事項，而登載於職務上所掌之公
文書，足以生損害於公眾，處有期徒刑壹年陸月，減為有期徒刑
玖月。
甲○○、壬○○均無罪。
    事  實
一、乙○○自民國68年10月間起，在屏東縣東港鎮公所建設課擔
    任技士一職，負責工程設計發包及建築管理等業務，為依法
    令從事於公務之人員，其於88年間辦理屏東縣東港鎮頂新里
    、東和里、船頭里及興和里等四里播音站新設工程之比價發
    包，明知應確實通知二家以上之廠商參與比價，不可有陪標
    虛應故事之情事，且「久久水電工程行」並非其同事即屏東
    縣東港鎮公所建設課臨時僱工丁○○所經營，丁○○及「久
    久水電工程行」之負責人丙○○（丁○○之堂弟）實質上亦
    均無參與比價以得標施作工程之意思，竟於88年5 月24日，
    就上開頂新、東和二里播音站新設工程，選取「暉晉水電企
    業行」及「久久水電工程行」為參與比價之廠商，並就上開
    船頭、興和二里播音站新設工程，選取「建昌電器行」及「
    久久水電工程行」為參與比價之廠商，而由丁○○提供其向
    丙○○借用之「久久水電工程行」大、小章，以製作「久久
    水電工程行」參與比價之文件，與「暉晉水電企業行」及「
    建昌電器行」參與比價之文件，於88年5 月25日中午12時許
    ，一併自東港郵局以國內快捷寄至屏東縣東港鎮公所建設課
    。迨88年5 月26日上午9 至10時許，在屏東縣東港鎮公所二
    樓建設課開標時，乙○○明知上開頂新、東和二里播音站新
    設工程，實質上僅有「暉晉水電企業行」一家廠商參與比價
    ，上開船頭、興和二里播音站新設工程，實質上亦僅有「建
    昌電器行」一家廠商參與比價，「久久水電工程行」在該4
    件工程之比價中，均僅係扮演陪標之角色，竟基於公務員登
    載不實之概括犯意，先後4 次將「久久水電工程行」參與比
    價之不實事項，登載於其職務上所掌之屏東縣東港鎮公所工
    程比價記錄表上，而使「暉晉水電企業行」及「建昌電器行
    」均得以順利得標並承包施作工程，足生損害於屏東縣東港
    鎮公所辦理工程比價發包之公正性及正確性。
二、案經法務部調查局南部地區機動工作組移送臺灣屏東地方法
    院檢察署檢察官偵查起訴。
    理  由
壹、程序方面：
一、按被告以外之人於審判外之言詞或書面陳述，除法律有規定
    者外，不得作為證據，刑事訴訟法第159 條第1 項定有明文
    。被告以外之人（包括證人、鑑定人、告訴人、被害人或共
    同被告等）於審判外之言詞或書面陳述，為所謂傳聞證據，
    由於傳聞證據有悖於法院直接審理及言詞審理之精神，妨害
    當事人之反對詰問權，影響程序正義之實現，除法律有規定
    者（例如同法第159 條第2 項、第159 條之1 至第159 條之
    5 、第206 條等）外，原則上不具有證據能力。
二、證人蘇世斌、吳仁佃、盧秀如、林麗珠、李秀琴、蘇豐全及
    被告甲○○以證人身分於法務部調查局南部地區機動工作組
    或法務部調查局屏東縣調查站調查中（以下簡稱調查中）所
    為之陳述，本屬傳聞證據，且其等均未於本院審理時出庭作
    證，則其等於調查中所為之陳述，自均不具有證據能力。又
    證人戊○○、癸○○、陳啟昌、庚○○、辛○○、丑○○、
    己○○、丙○○及被告乙○○、壬○○以證人身分於調查中
    所為之陳述，亦均屬傳聞證據，且其等於本院審理時之供述
    ，經核與其等於調查中所為之陳述一致，不符合刑事訴訟法
    第159 條之2 規定，則其等於調查中所為之陳述，亦均不具
    有證據能力。
三、證人林麗珠、李秀琴、蘇豐全於偵查中向檢察官所為之陳述
    ，雖已依法具結，但未經被告或其辯護人行使反對詰問權，
    均不具有證據能力。至證人己○○、丑○○、戊○○、丙○○於偵查中向檢察官所為之陳述，均已依法具結，且其等均
    未提及檢察官在偵查中有不法取供之情形，亦無證據可釋明
    其等之供述有顯不可信之情況，其等復已於本院審理時出庭
    接受被告及其辯護人行使反對詰問權，依刑事訴訟法第159
    條之1 第2 項規定，其等於偵查中向檢察官所為之陳述，均
    具有證據能力。
四、證人丁○○已於94年8 月22日死亡，有戶籍資料附卷可稽（
    見本院卷第138 頁），其於調查中否認借用久久水電工程行
    之大、小章參與工程比價或陪標，作對其自己有利之陳述，
    可見係出自真意，且無違法取供之情事，而具有可信之特別
    情況，又其陳述與證人丙○○之供述不符，須加以比對印證
    ，為證明被告乙○○犯罪事實之存否所必要，則依刑事訴訟
    法第159 條之3 第1 款規定，證人丁○○於調查中所為之陳
    述，自具有證據能力。
五、按由於司法警察機關調查中之案件，或有量大或急迫之情形
    ，為因應實務之現實需求，認為當然有鑑定之必要者，基於
    檢察一體原則，得由該管檢察長對於轄區內之案件，事前概
    括選任鑑定人或囑託鑑定機關（團體），俾便轄區內之司法
    警察官、司法警察對於調查中之此類案件，得即時送請事前
    已選任之鑑定人或囑吒之鑑定機關（團體）實施鑑定，經法
    務部於92年9 月1 日以法檢字第0920035083號函釋在案。又
    依臺灣高等法院檢察署檢察長概括選任鑑定人或囑託鑑定機
    關（團體）名冊所載，法務部調查局為臺灣高等法院檢察署
    檢察長概括囑託為筆跡鑑定之機關，故本件由法務部調查局
    南部地區機動工作組送請法務部調查局進行筆跡之鑑定，其
    鑑定通知書具有證據能力。
貳、有罪部分：
一、訊據被告乙○○矢口否認有前揭公務員登載不實犯行，辯稱
    ：伊所以選取「久久水電工程行」參與比價，係因丁○○曾
    以「久久水電工程行」名義參與工程比價，並得標施作監視
    器工程，且伊在選取比價廠商後，有以口頭通知丁○○，「
    久久水電工程行」之參與比價並非陪標。又「久久水電工程
    行」在形式上既已參與比價，無論其實質上有無得標施作工
    程之意思，伊將其參與比價之事實登載於比價記錄表上，亦
    無不實可言云云。經查：
(一)、被告乙○○自68年10月間起，在屏東縣東港鎮公所建設課擔
    任技士一職，負責工程設計發包及建築管理等業務，88年間
    辦理屏東縣東港鎮頂新里、東和里、船頭里及興和里等四里
    播音站新設工程之比價發包，應通知二家以上之廠商參與比
    價，其於88年5 月24日，選取「暉晉水電企業行」、「久久
    水電工程行」為參與頂新、東和二里播音站新設工程比價之
    廠商，並選取「建昌電器行」、「久久水電工程行」為參與
    船頭、興和二里播音站新設工程比價之廠商，嗣經廠商以國
    內快捷如期將比價文件寄至屏東縣東港鎮公所建設課後，於
    88年5 月26日上午9 至10時許，在屏東縣東港鎮公所二樓建
    設課開標，被告乙○○即逐件將比價廠商名稱、投標金額、
    順位及比價結果，登載於上開4 件播音站新設工程比價記錄
    表上，而由「暉晉水電工程行」及「建昌電器行」分別得標
    並承包施作工程等情，為被告乙○○所是認，並有上開4 件
    播音站新設工程之比價發包資料1 冊附卷可稽，堪信為實在
    。
(二)、證人即「久久水電工程行」負責人丙○○於檢察官偵查中證
    稱：「（問：職務？）我是久久水電行的負責人，我是實際
    負責人。（問：你有沒有承包東港鎮公所的工程？）沒有。
    （問：那為何你們會去投標東港鎮公所的工程？）我從來沒
    有標公家工程，我也沒有當公家工程的小包，應該是我堂兄
    丁○○拿我水電行印章去蓋的。他跟我說是要拿去蓋估價單
    ，情形我不太清楚。」（見93年度他字第291 號卷第311 頁
    ）又於院審理時證稱：「（問：是否承包東港鎮公所工程？
    ）沒有。（問：為何投標資料有你的？）可能是丁○○借我
    的牌去做的，我有借牌給他。‧‧‧‧（問：稅款部分如何
    ？）我只是陪標沒有得標，所以沒有稅的問題。‧‧‧‧（
    提示後問：有蓋久久水電行大小章的印章是否你所有？）都
    是我的印章。（問：那是88年間你拿給丁○○的大小章？）
    詳細時間不記得，但記得那是好幾年前的事了。（問：丁○○向你借大小章是否只有一次？）不只一次，有一段時間有
    跟我借過很多次。（問：是否知道丁○○向你借大小章的用
    途？）不知道。（問：丁○○如果蓋用你的大小章擔任保證
    人，你也不反對？）他說那是要陪標用的，對我沒影響。其
    他情形我不清楚，我只把印章交給他。（問：你是否跟他限
    制大小章的用途？）沒有，我相信他講的話，他說要陪標用
    的」等語（見本院卷第124 至125 頁）。
(三)、證人丁○○雖於調查中陳稱：「我於退伍後曾在高雄加工出
    區從事作業員，後於八十三年間進入屏東縣東港鎮公所擔任
    臨時雇工迄今‧‧‧‧我係負責東港鎮所轄二十三里其中十
    一里之路燈修護工作‧‧‧‧我認識丙○○，他是我二叔伍
    金玉之子，即係我堂弟‧‧‧‧我僅知道丙○○係從事水電
    工程，我不知道他有經營那家公司行號。（問：你有無借用
    過丙○○開設之久久水電行執照去投標任何工程？）從來沒
    有。（問：你有無借用久久水電工程行之大、小章去投標任
    何工程？）從來沒有。（問：據丙○○於九十三年五月三十
    一日接受本組詢問時供述，你本人曾向渠借用久久水電工程
    行之大小章蓋用估價單，你當時表示係要作為工程比價之用
    ，請問是否確有此事？）沒有。（問：據丙○○於九十三年
    五月三十一日接受本組詢問時供述，你本人係在東港鎮公所
    擔任臨時人員，負責鎮內路燈維修工作，當時係你向渠表示
    因工程比價需要二張估價單，要向渠借用久久水電工程行大
    小章，以便蓋用估價單，渠係基於親戚情誼才答應借用，請
    問是否確有此事？）絕無此事。（提示久久水電工程行參與
    東港鎮公所船頭里、興和里、東和里、頂新里工程投標資料
    影本，問：據丙○○於九十三年五月三十一日接受本組詢問
    時供述，前述四件工程係你本人到渠營業處所拿走大小章去
    蓋用工程比價單，請問是否確有此事？）我從未看過前述四
    件工程之估價單或其他投標資料，我亦從未向丙○○，借用
    過久久水電工程行大小章去蓋用工程比價單。（問：丙○○
    是否曾參加過投標比價或承包過東港鎮公所之小型工程？）
    據我所知，丙○○並未投標比價或承包過東港鎮公所之小型
    工程」云云（見調查卷第109 至111 頁）。
(四)、惟船頭里播音站新設工程「建昌電器行」之估價單與頂新里
    播音站新設工程「久久水電工程行」之估價單，經法務部調
    查局鑑定結果，其估價總額之大寫金額字跡筆劃特徵均相同
    ，有法務部調查局93年9 月3 日調科貳字第09300340890 號
    鑑定通知書1 件附卷可稽，且「久久水電工程行」4 件比價
    文件與「暉晉水電企業行」、「建昌電器行」之比價文件，
    均係於88年5 月25日中午12時許，自東港郵局以國內快捷寄
    至屏東縣東港鎮公所建設課，亦有信封影本附卷可憑，再參
    以被告乙○○於本院審理時陳稱：「選定（比價的廠商）後
    我就擬稿簽請核准後，發文通知選定的廠商參與比價。‧‧
    ‧‧照規定有兩家比價就可以。公文都有寄出，另外還會以
    電話通知廠商拿估價單參與比價。（問：你實際上只有通知
    癸○○及辛○○？）也有通知建昌電器行的老闆。（問：是
    否有通知久久水電工程行？）口頭上有通知丁○○，他都拿
    久久水電行的牌參加比價。‧‧‧‧（除本件外）丁○○有
    拿久久的牌（有）作一些監視器工程」等語，與證人丁○○
    所供顯有不符，可見丁○○否認有向丙○○借用「久久水電
    工程行」之大、小章，並蓋用在估價單等工程比價文件上一
    節，尚有不實，與其陳述相較，前開證人丙○○之證詞應屬
    較為可信。
(五)、癸○○係「暉晉水電企業行」之實際負責人，辛○○則係「
    暉晉水電企業行」僱用之員工，癸○○以「暉晉水電企業行
    」名義參與上開頂新里、東和二里播音站新設工程之比價，
    辛○○則向陳啟昌借牌，以「建昌電器行」名義參與上開船
    頭、興和二里播音站新設工程之比價之事實，固據證人癸○○、辛○○、陳啟昌於本院審理時證稱：「（問：你是暉晉
    水電行負責人？）是的。（問：88年間你投標播音站工程是
    否向人借牌?） 我一個人標。（問：久久水電行、建昌電器
    行是否認識?） 我認識他們，我沒有找他們來投標。
    ‧‧‧‧（問：辛○○是你的師傅，是否知道向建昌電器行
    借牌做何用？）他是我請的師傅。我不知道他向建昌電器行
    借牌，我沒有叫他去，我自己有牌。‧‧‧‧（問：起訴‧
    ‧‧‧播音站工程是否乙○○通知你去比價？）是的。‧‧
    ‧（問：建昌得標的兩件實際上由暉晉來做？）我只有承做
    以暉晉名義得標的部分。‧‧‧‧（問：頂新里跟東和里兩
    個播音站工程，久久電電工程行有跟暉晉比價，久久大小章
    如何來的？）我不清楚，我只負責我的部分。」「（問：你
    是暉晉水電行的師傅？）是的。（問：暉晉在88年承包東港
    鎮公所工程，情形如何?） ‧‧‧‧暉晉得標部分是我老闆
    自己投標做的，另外兩件是我向建昌借牌投標，暉晉如有工
    作才請我做，其餘是我自己找工作做。‧‧‧‧（問：你在
    調查站中說陳啟昌告訴你有兩件播音站工作，他做不來，他
    要你去借牌去做？）是的。」「（問：建昌電器行你開的？
    ）是的。（問：辛○○向你借牌去標工程？）是的。‧‧‧
    ‧（問：去標工程是辛○○幫你標的，你不曾去標？）是的
    。（問：辛○○是否跟你說件麼？）他只有說陪標。（問：
    工程合約書、保證書上的大小章都是你的？）是的，有時他
    拿給我蓋，有時他自己拿印章蓋的，如果得標的話，電桿部
    分由我去做，其他工程沒有。（問：建昌公司在廣播站得標
    幾件？）兩件」各等語（見本院卷第126 頁至129 頁）。惟
    「久久水電工程行」估價單上之字跡與「建昌電器行」估價
    單上之字跡相同，其比價文件亦與「暉晉水電企業行」、「
    建昌電器行」之比價文件同時自東港郵局寄出之事實，已據
    前述，且「久久水電工程行」從未得標承作屏東縣東港鎮公
    所之工程，丁○○向丙○○借用「久久水電工程行」之大、
    小章時，已言明係為陪標之用等情，亦據證人丙○○證稱明
    確。被告乙○○選取從未承作屏東縣東港鎮公所工程之「久
    久水電工程行」參與比價，且依被告乙○○之供述，其並未
    通知「久久水電工程行」之負責人丙○○，而係口頭通知丁○○，則其事前對於「久久水電工程行」之參與比價實際上
    僅係陪標一節，顯已知情，不寧惟是，甚至可謂此一陪標之
    舉實乃其一手促成。
(六)、按上開4 件播音站新設工程以比價之方式發包，依規定須選
    取二家以上之廠商參與，無非係欲藉不同廠商間之競價，以
    降低工程金額，節省公帑之支出，被告乙○○為承辦公務員
    ，明知「久久水電工程行」形式上參與比價僅係作為陪標之
    用，其出價必然高於另一廠商，實質上並無競價之效果，竟
    仍將比價內容及結果登載於其職務上所掌之比價記錄表上，
    自足生損害於屏東縣東港鎮公所辦理工程比價發包之公正性
    及正確性，而該當刑法第213 條之公務員登載不實罪名，不
    容徒以有比價之形式即任令推諉卸責，否則豈非與坐視造假
    欺瞞無異?
(七)、綜上所述，被告乙○○所辯各節，均無非事後卸責之詞，俱
    無可採，事證明確，其公務員登載不實犯行，洵堪認定。
二、按行為後法律有變更者，適用行為時之法律。但行為後之法
    律有利於行為人者，適用最有利於行為人之法律。修正後刑
    法第2 條第1 項定有明文。茲因本件論罪科刑所適用之刑法
    於94年2 月2 日修正，95年7 月1 日施行，被告乙○○行為
    後刑法法律有變更，爰比較新舊法如下：
(一)、公務員定義部分：按刑法關於公務員之定義業經修正，修正
    前刑法第10條第2 項規定：「稱公務員者，謂依法令從事於
    公務之人員。」修正後刑法第10條第2 項則規定：「稱公務
    員者，謂下列人員：一、依法令服務於國家、地方自治團體
    所屬機關而具有法定職務權限，以及其他依法令從事於公共
    事務，而具有法定職務權限者。二、受國家、地方自治團體
    所屬機關依法委託，從事與委託機關權限有關之公共事務者
    。」被告乙○○於行為時為屏東縣東港鎮公所建設課技士，
    負責工程設計發包及建築管理等業務，為舊法所稱依法令從
    事於公務之人員，亦為新法所稱依法令服務於地方自治團體
    所屬機關而具有法定職務權限者，不論依新法或舊法，均屬
    刑法所稱之公務員，適用新法對其並無較為有利之情形。
(二)、連續犯部分：被告乙○○行為後，刑法第56條連續犯之規定
    業已刪除，被告乙○○先後4 次公務員登載不實犯行，依修
    正前之規定，應以一罪論（但得加重其刑至2 分之1） ，依
    新法則應論以4 罪，併合處罰，此雖非犯罪構成要件之變更
    ，但已影響刑罰之法律效果，自屬法律有變更，比較新舊法
    ，以適用修正前之規定較有利於被告乙○○。
(三)、綜上比較結果，本件被告乙○○行為後變更之刑法法律對其
    並無較為有利之情形，則本件自應適用被告乙○○行為時刑
    法之規定。
三、被告乙○○係屏東縣東港鎮公所建設課技士，負責工程設計
    發包及建築管理等業務，乃依法令從事於公務之人員，其承
    辦上開頂新里、東和里、船頭里及興和里四件播音站新設工
    程之比價發包，於開標時，明知「久久水電工程行」係為陪
    標而參與比價，竟將不實之比價內容及結果，登載於其職務
    上所掌之比價記錄表上，足生損害於屏東縣東港鎮公所辦理
    工程比價發包之公正性及正確性，核其所為，係犯刑法第21
    3 條之公務員登載不實罪。被告乙○○先後在4 件比價記錄
    表上登載不實事項，其先後4 次公務員登載不實犯行，時間
    緊接，犯罪構成要件相同，顯係基於概括之犯意反覆為之，
    應依連續犯之規定論以一罪，並加重其刑。爰審酌被告乙○○自68年10月間起擔任公務員，迄今將近30年，且無前科紀
    錄，素行良好，及其本件登載不實犯行，使人有內定造假之
    觀感，對其所屬機關之信譽頗有危害，暨其於犯罪後迄未能
    坦承犯行，難謂已有悔改之意等一切情狀，量處如主文所示
    之刑。又被告乙○○犯罪之時間在96年4 月24日以前，且所
    犯不在中華民國九十六年罪犯減刑條例所定不予減刑之列，
    合應依該條例第2 條第1 項第3 款規定，減其刑期2 分之1
    ，即減為有期徒刑9 月。
四、公訴意旨另以：被告乙○○於88年間，利用其經辦屏東縣東
    港鎮東隆里及前述頂新、東和、船頭、興和四里播音站新設
    工程之機會，基於不法圖利癸○○及舞弊之犯意，將該5 件
    播音站新設工程招標之情事，告知癸○○及辛○○，辛○○
    乃向陳啟昌借用「建昌電器行」之牌照及大、小章，並由丁○○提供其向丙○○借用之「久久水電工程行」之牌照及大
    、小章。被告乙○○復於88年5 月24日，簽請被告即當時之
    屏東縣東港鎮鎮長甲○○選取「暉晉水電企業行」及「建昌
    電器行」為參與東隆里播音站新設工程比價之廠商，並選取
    「暉晉水電企業行」、「久久水電工程行」為參與頂新、東
    和二里播音站新設工程比價之廠商，另選取「建昌電器行」
    、「久久水電工程行」為參與船頭、興和二里播音站新設工
    程比價之廠商。迨被告甲○○選取該三家廠商參與比價並核
    定底價後，被告乙○○便與癸○○及辛○○聯繫，由癸○○
    及辛○○委由不詳姓名之人，於不詳時、地製作該5 件工程
    之估價單及投標文件，於88年5 月25日中午12時，前往東港
    郵局將10份投標文件以國內快捷寄至屏東縣東港鎮建設課，
    並於88年5 月26日上午9 至10時，完成比價程序，由「暉晉
    水電企業行」標得頂新、東和、東隆三里之播音站新設工程
    ，由「建昌電器行」標得船頭、興和二里之播音站新設工程
    。被告乙○○另基於登務員登載不實之犯意，明知「暉晉水
    電企業行」與「建昌電器行」就東隆里播音站新設工程之比
    價係屬虛偽，竟將此不實之比價情形，登載於其職務上所掌
    之比價記錄表上，足生損害於屏東縣東港鎮公所辦理工程比
    價發包之公正性及正確性。因認被告乙○○涉有貪污治罪條
    例第4 條第1 項第3 款之經辦公用工程舞弊及刑法第213 條
    之公務員登載不實罪嫌云云。惟查：
(一)、由前引證人癸○○、辛○○、陳啟昌之證詞可知，癸○○確
    以「暉晉水電企業行」之名義，參與頂新、東和、東隆三里
    播音站新設工程之比價並得標，且「暉晉水電企業行」之員
    工辛○○亦因陳啟昌之告知，向陳啟昌借用「建昌電器行」
    之大、小章，以「建昌電器行」之名義，參與船頭、興和二
    里播音站新設工程之比價並得標，陳啟昌則並未以「建昌電
    器行」之名義參與各該播音站新設工程之比價。準此，東隆
    里播音站新設工程部分，係癸○○或辛○○利用持有「建昌
    電器行」大、小章之機會，以「建昌電器行」之名義陪標參
    與比價，應可認定。而此既係癸○○或辛○○所為，未必即
    為被告乙○○所知，且亦無證據足以證明被告乙○○對此確
    屬知情，則此部分自難遽認被告乙○○係明知不實而登載於
    其職務業所掌之比價記錄表上。
(二)、按貪污治罪條例第4 條第1 項第3 款之犯罪態樣為「建築或
    經辦公用工程或購辦公用器材、物品，浮報價額、數量、收
    取回扣或有其他舞弊情事」，其中所謂「經辦」係指經手辦
    理，所謂「舞弊」係指舞文飾非營私作弊（最高法院87年台
    上字第3557號判決參照），所謂「浮報價額、數量」，係指
    就原價格故為提高，以少報多，從中圖利（最高法院75年度
    台上字第5136號判決參照），所謂「收取回扣」，則應係指
    就應付之款項，自對方收受一定比率之金額或扣取其中一部
    分，以圖自已或其他私人不法之利益。又該款所定為公務員
    之重大貪污行為，且所指其他舞弊情事係屬概括規定，自應
    與浮報價額、數量或收取回扣等獲取不法利益者有相同之危
    害性，方可相提併論。本件頂新、東和、東隆三里播音站新
    設工程，由癸○○以「暉晉水電企業行」名義參與比價得標
    ，船頭、興和二里播音站新設工程，由辛○○借用「建昌電
    器行」名義參與比價得標，均係以底價或低於底價之價格得
    標，其底價復均低於工程預估金額，且發包後均已完工並於
    88年8 月10日驗收完畢，有屏東縣東港鎮公所工程預算書、
    工程底價單、工程比價記錄表、工程驗收報告、營繕工程結
    算驗收證明書及營繕工程結算明細表等件附卷可稽，依此，
    癸○○、辛○○施作上開播音站新設工程，堪認尚無偷工減
    料等不法情事，其等所領取之工程款，應屬承攬工程並依約
    履行後所獲得之合法利益，其情形與浮報價額、數量或收取
    回扣顯然不能相提併論。則揆諸前開說明，即尚難遽謂被告
    乙○○經辦公用工程有舞弊之情事，而應以貪污治罪條例第
    4 條第1 項第3 款之罪名相繩。
(三)、據上所述，關於東隆里播音站新設工程之比價部分，尚難認
    為被告乙○○明知有陪標之不實事項，而應成立公務員登載
    不實罪名，且其經辦頂新、東和、東隆、船頭、興和五里播
    音站新設工程，亦難認為確有舞弊情事，而應成立經辦公用
    工程舞弊罪名，惟因公訴人認此與前述被告乙○○經判決有
    罪之公務員登載不實犯行間，有實質上或牽連犯之裁判上一
    罪關係，爰不另為無罪之諭知。
、無罪部分：
一、公訴意旨略以：被告甲○○於87年3 月至91年2 月間擔任屏
    東縣東港鎮鎮長，被告壬○○自87年3 月間起，由被告甲○○指派為屏東縣東港鎮公所秘書室課員，負責總務業務，均
    為依法令從事於公務之人員。
  (一)被告壬○○於88年6 月9 日請購辦理「龍舟賽水上及週邊工
    程案」，並於同年月10日簽請被告甲○○核准以比價方式辦
    理該工程之採購事宜，被告甲○○、壬○○均明知比價應誠
    實取得2 家以上廠商之估價單，以確保能確實比價。詎被告
    甲○○、壬○○竟共同基於不法圖利丑○○及舞弊之犯意聯
    絡，先由被告壬○○告知丑○○，再由丑○○告知被告甲○○其有意承包該工程，被告甲○○乃刻意選取丑○○所經營
    之「賀凱企業工程行」及與丑○○有長期合作關係之戊○○
    所經營之「昌昱土木包工業」暨戊○○向邱新賢借牌之「大
    洋營造有限公司」（按應係「大祥營造有限公司」之誤）參
    與比價，並將該工程之底價新臺幣（下同）369,725 元洩漏
    予丑○○，而後由被告壬○○與丑○○聯繫比價相關事宜，
    丑○○再於88年6 月10日，在不詳地點製作「賀凱企業工程
    行」、「昌昱土木包工業」及「大祥營造有限公司」名義之
    估價單參與比價，結果由「賀凱企業工程行」以與底價相同
    之價格得標及施作該工程，並於同年月30日領取工程款369,
    725 元。
  (二)被告甲○○於88年6 月29日之前，得知屏東縣東港鎮公所將
    辦理「大鵬里排水溝路面改善工程」、「船頭里8 至9 鄰道
    路路面舖設柏油工程」、「共和里興台里巷道路面排水改善
    工程」、「豐漁里第6 鄰水溝整治及第11鄰水溝工程」、「
    興漁里第24鄰（順漁路65巷至19號）排水溝工程」、「新基
    里新基街巷道改善工程」、「八德里排水溝改善工程」、「
    興台里整修及清理本里排水溝工程」、「東港鎮第二公有零
    售市場屋頂排水溝等整修工程」（以下簡稱9 件水溝及道路
    工程）之招標事宜，基於同上犯意，於88年6 月29日開標前
    某時，先告知丑○○有上開9 件水溝及道路工程，並將底價
    洩漏予丑○○，丑○○再轉告戊○○，戊○○遂出面向己○○借用「三井土木包工業」、向尤清靜借用「弘健土木包工
    業」、向林逢銘借用「巨仲營造有限公司」之執照及大、小
    章，再由丑○○在屏東縣東港鎮○○街143 號住處告知戊○○底價，而由戊○○憑以製作上開9 件水溝及道路工程之估
    價單參與比價，結果上開9 件水溝及道路工程均由戊○○經
    營之「昌昱土木包工業」（6 件）暨其借牌之「弘健土木包
    工業」（1 件）、「三井土木包工業」（2 件）得標，實際
    並均由「昌昱土木包工業」施作工程，並領取工程款共477
    萬7,000 元（按應係487 萬7,000 元）。
  (三)屏東縣東港鎮公所於88年間，辦理頂新里、東和里、東隆里
    、船頭里及興和里等五里之播音站新設工程（以下簡稱5 件
    播音站新設工程），被告甲○○與被告乙○○共同基於不法
    圖利癸○○及舞弊之犯意聯絡，由被告乙○○將上開5 件播
    音站新設工程招標之情事，告知「暉晉水電企業行」之實際
    負責人癸○○及該企業行之員工辛○○，辛○○再向陳啟昌
    借用「建昌建器行」之牌照及大、小章，並由屏東縣東港鎮
    公所臨時僱工丁○○提供其向丙○○借用之「久久水電工程
    行」之牌照及大、小章。迨被告乙○○於88年5 月24日，簽
    請被告甲○○選取「暉晉水電企業行」、「久久水電工程行
    」為參與頂新、東和二里播音站新設工程比價之廠商，「暉
    晉水電企業行」、「建昌電器行」為參與東隆里播音站新設
    工程比價之廠商，「建昌電器行」、「久久水電工程行」為
    參與船頭、興和二里播音站新設工程比價之廠商，並經被告
    甲○○核定底價後，被告乙○○便與癸○○及辛○○聯繫，
    由癸○○及辛○○委由不詳姓名之人，於不詳時、地製作上
    開5 件播音站新設工程之估價單及投標文件，於88年5 月25
    日中午12時，前往東港郵局將10份投標文件以國內快捷寄至
    屏東縣東港鎮公所建設課，並於88年5 月26日上午9 至10時
    ，完成比價程序，而由「暉晉水電企業行」標得頂新、東和
    、東隆里三里播音站新設工程，暨由「建昌電器行」標得船
    頭、興和二里播音站新設工程，並均完工取得工程款。
  (四)因認被告甲○○、壬○○均涉有貪污治罪條例第4 條第1 項
    第3 款之經辦公用工程舞弊罪嫌，被告甲○○另涉有刑法第
    132 條第1 項之洩漏國防以外之秘密罪嫌云云。
二、訊據被告甲○○、壬○○均堅決否認有公訴人所指經辦公用
    工程舞弊及洩漏國防以外秘密之犯行，被告甲○○辯稱：龍
    舟賽水上及週邊工程部分，伊事先並不知被告壬○○所選取
    參與比價之廠商，且該件工程伊並未核定底價，自無洩漏底
    價予丑○○可言，亦無圖利丑○○之舞弊情事。又9 件水溝
    及道路工程部分，係以公開招標之方式採購，並非選定特定
    廠商比價，且伊並未洩漏底價予丑○○或戊○○，亦無洩漏
    國防以外之秘密或舞弊情事。又5 件播音站工程參與比價之
    廠商，係由被告乙○○選取經伊核准後發文通知，是否有借
    牌或陪標之情事，伊完全不知，尤難謂伊應負何經辦公用工
    程舞弊罪責；被告壬○○辯稱：龍舟賽水上及週邊工程之分
    配經費為38萬元，伊於88年6 月9 日填寫請購單時，因尚不
    知最後應支付之金額，故暫以鉛筆填寫38萬元，並於比價後
    補填得標之金額369,725 元，故並無公訴人所指底價與得標
    價格相同之情形。又伊於被告甲○○批准以比價方式辦理後
    ，曾通知5 、6 家廠商參與比價，最後參與比價之3 家廠商
    亦均在通知之列，自難謂伊尚有何舞弊情事各等語。
三、經查：被告壬○○經辦屏東縣東港鎮公所88年龍舟賽水上及
    週邊工程，其分配經費為38萬元，被告壬○○於88年6 月9
    日填寫請購單，經財政課長子○○、主計主任庚○○及被告
    甲○○蓋章後，於88年6 月10日簽請被告王憲章准以比價方
    式辦理，並經「昌昱土木包工業」（負責人戊○○）、「大
    祥營造有限公司」（負責人邱新賢）、「賀凱企業工程行」
    （實際負責人丑○○，登記其弟蔡財益為負責人）提出估價
    單比價，前二者各出價441,197 元及435,850 元，均超過38
    萬元，而由「賀凱企業工程行」以369,725 元得標，嗣後已
    施作完工，並於88年6 月30日領取該一工程款之事實，有請
    購（修）單、簽、估價單、統一發票及支出傳票在卷可稽。
    又證人庚○○、子○○於本院審理時證稱：「（請購單）如
    果金額不知道的話，由廠商比價裁決後，由最低標得標，再
    把最低標金額補上。」「以往的流程先由承辦單位提出概括
    金額，不一定要寫在請購單上，有的另付（附）概算表，再
    由總務單位處理。」稽之被告壬○○於88年6 月10日所呈之
    簽猶記載「工程需新台幣三十八萬元」，則關於88年6 月9
    日請購單記載369,725 元一節，被告壬○○辯稱此係比價後
    依得標金額補填等語，應可置信。從而，自不得遽以請購單
    上記載之金額，與「賀凱企業工程行」估價單上所載價額相
    同，遂謂被告王憲章果有洩漏底價（按應係預算金額）之情
    事，且證人丑○○於本院審理時亦證稱：被告甲○○並未將
    底價洩漏予伊等語（見本院卷第105 頁反面），則公訴人指
    稱被告王憲章洩漏底價云云，即尚乏證據可資證明。
四、上開9 件水溝及道路工程，係採公開招標之方式辦理採購一
    節，有該9 件水溝及道路工程之招標資料1 冊附卷可稽，公
    訴人指稱係採比價方式發包云云，應屬有誤。又證人戊○○
    、丑○○一致否認被告甲○○有洩漏底價之情事，證人戊○○於本院審理時證稱：「（問：這九件是誰告訴你的？）我
    從上網公告看到的。（問：丑○○是否告訴你這九件的底價
    ？）沒有。（問：你如何計算底價？）看它公告工程項目內
    容、價錢，我去找丑○○商量後，計算成本後，差不多以押
    標金反算總工程款的一成左右計算底價，看押標金多少來猜
    測。」證人丑○○於本院審理時亦證稱：「（問：九件工程
    是誰告訴你的？）有一部分工程是戊○○告訴我他看電腦，
    那九件都是他在計算估價，計算後成本50萬，押標金5 萬就
    做。‧‧‧‧（問：九件水溝或路面工程在證人戊○○估價
    後由你調整下訂金額，是否實在？）下訂金額也是我們兩人
    商量決定的。（問：這九件工程是否有人洩漏底價給你？）
    沒有。（問：包括甲○○是否洩漏底價給你？）沒有。」（
    見本院卷第98至105 頁）。其次，調查卷第223 、224 頁所
    附工程投標札記，固有戊○○計算後，再由丑○○調整下訂
    金額之情形，且開標結果，戊○○以「昌昱土木包工業」名
    義投標或向「三井土木包工業」、「弘健土木包工業」借牌
    投標所出之價額，均與底價甚為接近並得標，惟公開招標既
    未選擇特定廠商參與投標，且又載有押標金可供參考，如證
    人戊○○、丑○○所述，並非不能憑以推算出底價之金額，
    則此部分自難遽謂被告甲○○洩漏底價予丑○○或戊○○，
    並進而推論被告甲○○經辦公用工程有舞弊之情事。
五、按貪污治罪條例第4 條第1 項第3 款所定經辦公用工程浮報
    價額、數量、收取回扣或有其他舞弊情事，為公務員之重大
    貪污行為，且所指其他舞弊情事係屬概括規定，自應與浮報
    價額、數量或收取回扣等獲取不法利益者有相同之危害性，
    方可相提併論，已據前述。本件龍舟賽水上及週邊工程部分
    ，係由「賀凱企業工程行」以低於預估金額（即分配經費）
    38萬元之369,725 元得標，且已施作完成並領訖工程款，而
    未發現有偷工減料等不法情事，其所領取之工程款，應認係
    承攬工程並依約履行所獲取之合法利益，則不論其比價有無
    借牌或陪標之情形，亦不論被告甲○○、壬○○是否知情，
    均難以此認為其等經辦公用工程有舞弊情事，而應以貪污治
    罪條例第4 條第1 項第3 款之罪名相繩。又5 件播音站工程
    部分，固有陪標之情事，有如前述，惟如同被告乙○○並不
    構成經辦公用工程舞弊罪名，被告甲○○不論是否知悉有陪
    標之情事，亦均不成立該一罪名。
六、綜上所述，本件尚難遽認被告甲○○、壬○○確有公訴人所
    指經辦公用工程舞弊之情事，亦難遽認被告甲○○果有公訴
    人所指洩漏國防以外秘密之行為，此外，復查無其他積極證
    據足以證明被告甲○○、壬○○有何經辦公用工程舞弊或洩
    漏國防以外秘密之犯行，不能證明犯罪，自應為其等無罪之
    諭知。
據上論斷，應依刑事訴訟法第299 條第1 項前段、第301 條第1
項，刑法第2 條第1 項前段、第213 條、修正前刑法第56條，中
華民國九十六年罪犯減刑條例第2 條第1 項第3 款、第7 條，判
決如主文。
本案經檢察官陳俊宏到庭執行職務。
中    華    民    國    97    年    3     月    25    日
                  刑事第三庭    審判長法  官  潘正屏
                                      法  官  趙家光
                                      法  官  春生
以上正本證明與原本無異。
如不服本判決應於收受本判決送達後10日內向本院提出上訴書狀
，其未敘述上訴理由者，並得於提起上訴後10日內向本院補提理
由書狀（均須按他造當事人之人數附繕本）「切勿逕送上級法院
」。
中    華    民    國    97    年    3     月    25    日
                                      書記官  唐淑嫻
附錄本判決論罪科刑法條：
刑法第213條：
公務員明知為不實之事項，而登載於職務上所掌之公文書，足以
生損害於公眾或他人者，處1 年以上7 年以下有期徒刑。


司法院資訊處製作；財團法人民間司法改革基金會備份。
